臺灣士林地方法院刑事判決
111年度審金訴字第193號
公  訴  人  臺灣士林地方檢察署檢察官  
被      告  鄭景安



上列被告因詐欺等案件，經檢察官提起公訴（111年度偵字第255
8號），因被告於準備程序中就被訴事實為有罪之陳述，經告知
簡式審判程序之旨，並聽取當事人之意見後，經本院合議庭裁定
由受命法官獨任進行簡式審判程序，判決如下：
　　主  文
鄭景安犯如附表各編號所示之罪，各處如附表各編號「主文及宣
告刑」欄所示之刑。應執行有期徒刑壹年肆月。
未扣案之犯罪所得新臺幣伍仟元沒收，於全部或一部不能沒收或
不宜執行沒收時，追徵其價額。 
    事實及理由
一、程序部分
　　按除被告所犯為死刑、無期徒刑、最輕本刑為3年以上有期
    徒刑之罪或高等法院管轄第一審案件者外，於第一次審判期
    日前之準備程序進行中，被告先就被訴事實為有罪之陳述時
    ，審判長得告知被告簡式審判程序之旨，並聽取當事人、代
    理人、辯護人及輔佐人之意見後，裁定進行簡式審判程序，
    刑事訴訟法第273條之1第1項定有明文。經核本案被告鄭景
    安所犯係死刑、無期徒刑、最輕本刑為3年以上有期徒刑以
    外之罪，其於準備程序中就被訴事實為有罪之陳述，經告知
    簡式審判程序之旨，並聽取公訴人、被告之意見後，本院合
    議庭爰依首揭規定，裁定由受命法官獨任進行簡式審判程序
    。是本案之證據調查，依同法第273條之2規定，不受同法第
    159條第1項、第161條之2、第161條之3、第163條之1，及第
    164條至170條所規定證據能力認定及調查方式之限制，合先
    敘明。
二、本案犯罪事實及證據，除起訴書犯罪事實欄一第8行關於「
    不知情之徐華憶」之記載後應補充「（另為不起訴處分）」
    ，及起訴書附表應更正如本判決附表所示；暨證據部分補充
    ：「被告鄭景安於本院民國111年4月1日準備程序及審理中
    所為之自白」外，其餘均引用檢察官起訴書之記載（如附件
    ）。
三、論罪科刑
　㈠按洗錢防制法於105年12月28日修正公布，並於106年6月28日
    生效施行（下稱新法），新法第14條第1項之一般洗錢罪，
    祇須有第2條各款所示行為之一，而以第3條規定之特定犯罪
    作為聯結即為已足。另過去實務認為，行為人對犯特定犯罪
    所得之財物或利益作直接使用或消費之處分行為，或僅將自
    己犯罪所得財物交予其他共同正犯，祇屬犯罪後處分贓物之
    行為，非本條例所規範之洗錢行為，惟依新法規定，倘行為
    人意圖掩飾或隱匿特定犯罪所得來源，而將特定犯罪所得直
    接消費處分，甚或交予其他共同正犯予以隱匿，或由共同正
    犯以虛假交易外觀掩飾不法金流移動，即難認僅單純犯罪後
    處分贓物之行為，應仍構成新法第2條第1或2款之洗錢行為
    （最高法院108年度台上字第2057號、第2425號、第2402號
    判決意旨參照）。查：本案被告與「加菲貓破壞王」、「陳
    經理」等身分不詳之詐欺集團成員對如附表所示之告訴人所
    為，均構成刑法第339條之4第1項第2款加重詐欺取財罪，此
    如後述，係最輕本刑6月以上有期徒刑以上之罪，屬洗錢防
    制法第3條第1款所稱特定犯罪，而本案詐騙手法，係先由本
    案詐欺集團成員對如附表所示之告訴人施以詐術，使其等匯
    款至不知情之徐華憶所提供之如附表所示之帳戶，再利用徐
    華憶後，交由被告放置在指定地點而上繳至本案詐欺集團，
    以此方式掩飾、隱匿該特定犯罪所得之去向及所在，揆諸上
    開說明，自非單純犯罪後處分贓物之與罰後行為，而該當洗
    錢防制法第2條第2款所指之洗錢行為無訛。
　㈡核被告共同對如附表所示告訴人詐欺之行為，均係犯刑法第3
    39條之4第1項第2款之三人以上共同詐欺取財罪、洗錢防制
    法第14條第1項之一般洗錢罪。
　㈢被告與「加菲貓破壞王」、「陳經理」等身分不詳之詐欺集
    團成員間，就上開犯行，互有犯意聯絡，並分工合作、互相
    利用他人行為以達犯罪目的及行為分擔，均應論以共同正犯
    。
　㈣又被告與「加菲貓破壞王」、「陳經理」等身分不詳之詐欺
    集團成員，利用不知情之徐華憶提領詐得之款項，而遂行前
    開犯行，為間接正犯。　
　㈤被告共同對如附表所示告訴人詐欺之犯行，均係以一行為同
    時觸犯三人以上共同詐欺取財罪及一般洗錢罪，為想像競合
    犯，均應依刑法第55條規定，從較重之三人以上共同詐欺取
    財罪處斷。
　㈥被告共同詐欺如附表所示2名告訴人之犯行，雖犯罪時間相近
    ，但被害人均不相同，所侵害財產法益有異，時空上並非無
    從區隔，在刑法評價上各具獨立性，且非經立法預設其本質
    係具持續實行之複次作為特徵予以特別歸類，使成獨立犯罪
    構成要件之行為態樣，依社會通念難認係出於一次犯意之決
    定，又非屬一個行為之持續動作，自難認被告成立接續犯包
    括一罪或想像競合犯；是其所為2次犯行，犯意各別，行為
    互殊，應分論併罰。
　㈦按想像競合犯之處斷刑，本質上係「刑之合併」。其所謂從
    一重處斷，乃將想像競合犯組成之評價上數罪，合併為科刑
    一罪，其所對應之刑罰，亦合併其評價上數罪之數法定刑，
    而為一個處斷刑。易言之，想像競合犯侵害數法益者皆成立
    犯罪，論罪時必須輕、重罪併舉論述，同時宣告所犯各罪名
    ，包括各罪有無加重、減免其刑之情形，亦應說明論列，量
    刑時併衡酌輕罪部分量刑事由，評價始為充足，然後依刑法
    第55條前段規定「從一重處斷」，非謂對於其餘各罪可置而
    不論。因此，法院決定處斷刑時，雖以其中最重罪名之法定
    刑，做為裁量之準據，惟於裁量其輕重時，仍應將輕罪合併
    評價在內（最高法院108年度台上字第4405號、第4408號判
    決意旨參照）。是以，被告於本院準備程序及審理時自白一
    般洗錢犯行，依洗錢防制法第16條第2項「犯前2條之罪，在
    偵查或審判中自白者，減輕其刑」之規定，原應減輕其刑，
    惟被告所犯一般洗錢罪係屬想像競合犯其中之輕罪，被告就
    本案2次犯行均係從一重之三人以上共同詐欺取財罪處斷，
    故就此部分想像競合輕罪得減刑部分，依上開說明，由本院
    於後述依刑法第57條量刑時，一併衡酌該部分減輕其刑事由
    ，附此敘明。
　㈧爰審酌被告正值青壯，具勞動能力，竟不思循正當管道賺取
    金錢，明知詐欺集團對社會危害甚鉅，因受金錢誘惑，受僱
    從事詐欺集團擔任俗稱「收水」之工作，使本案詐欺集團順
    利保有犯罪所得，造成無辜民眾受有財產損害，且亦因其所
    為掩飾犯罪所得之去向，致使執法人員難以追查正犯之真實
    身分，其犯罪所生之危害顯非輕，殊值非難，衡以其犯後始
    終坦認犯行，非無悔意，惟尚未與如附表所示之告訴人達成
    和解，賠償渠等所受損害，又其參與本件詐欺集團前，並無
    犯罪紀錄，素行尚佳，有臺灣高等法院被告前案紀錄表在卷
    可按，暨考量其犯罪之動機、手段、情節、與本案詐欺集團
    成員間之分工、擔任之犯罪角色及參與程度、各次犯行造成
    之損害、所獲利益（詳後沒收部分），及其自陳高職畢業之
    教育智識程度、目前在工地工作、日薪約新臺幣（下同）1,
    100元、單身、無需扶養家人之家庭生活經濟狀況（見本院1
    11年度審金訴字第193號卷【下稱本院卷】111年4月1日審判
    筆錄第5頁）等一切情狀，分別量處如附表各編號「主文及
    宣告刑」欄所示之刑。
　㈨又審酌數罪併罰之定應執行刑，係出於刑罰經濟與責罰相當
    之考量，並非予以犯罪行為人或受刑人不當之利益，為一種
    特別的量刑過程，相較於刑法第57條所定科刑時應審酌之事
    項，係對一般犯罪行為之裁量。而定應執行刑之宣告，乃對
    犯罪行為人本身及所犯各罪之總檢視，除應考量行為人所犯
    數罪反應出之人格特性，並應權衡審酌行為人之責任與整體
    刑法目的及相關刑事政策，在量刑權之法律拘束性原則下，
    依刑法第51條第5款規定，採限制加重原則，資為量刑自由
    裁量權之外部界限，並應受法秩序理念規範之比例原則、平
    等原則、責罰相當原則、重複評價禁止原則等自由裁量權之
    內部抽象價值要求界限之支配，以使輕重得宜，罰當其責，
    俾符合法律授與裁量權之目的，以區別數罪併罰與單純數罪
    之不同，兼顧刑罰衡平原則。故定應執行刑時，除仍應就各
    別刑罰規範之目的、輕重罪間體系之平衡、整體犯罪非難評
    價，為綜合判斷外，尤須參酌上開實現刑罰公平性，以杜絕
    僥倖、減少犯罪之立法意旨，為妥適之裁量。本院衡酌被告
    本案如附表所示各次加重詐欺取財犯行，均係於110年5月19
    日至20日間所實施，各次犯行之間隔期間甚近，顯於短時間
    內反覆實施，所侵害法益固非屬於同一人，然各次犯行之角
    色分工、行為態樣、手段、動機均完全相同，責任非難重複
    之程度顯然較高，如以實質累加之方式定應執行刑，處罰之
    刑度恐將超過其行為之不法內涵與罪責程度，爰基於罪責相
    當之要求，於刑法第51條第5款所定之外部性界限內，綜合
    評價各罪類型、關係、法益侵害之整體效果，考量犯罪人個
    人特質，及以比例原則、平等原則、責罰相當原則、重複評
    價禁止原則為內涵之內部性界限，為適度反應被告整體犯罪
    行為之不法與罪責程度及對其施以矯正之必要性，而就被告
    所犯2罪，定應執行刑如主文所示。
四、沒收部分
　㈠按犯罪所得，屬於犯罪行為人者，沒收之；前二項之沒收，
    於全部或一部不能沒收或不宜執行沒收時，追徵其價額；刑
    法第38條之1第1項前段、第3項定有明文。任何人都不得保
    有犯罪所得，為基本法律原則，犯罪所得之沒收或追徵，在
    於剝奪犯罪行為人之實際犯罪所得（原物或其替代價值利益
    ），使其不能坐享犯罪之成果，以杜絕犯罪誘因，可謂對抗
    、防止經濟、貪瀆犯罪之重要刑事措施，性質上屬類似不當
    得利之衡平措施，著重所受利得之剝奪。然苟無犯罪所得，
    自不生利得剝奪之問題，固不待言，至二人以上共同犯罪，
    關於犯罪所得之沒收或追徵，倘個別成員並無犯罪所得，且
    與其他成員對於所得亦無事實上之共同處分權時，同無利得
    可資剝奪，特別在集團性或重大經濟、貪污犯罪，不法利得
    龐大，一概採取絕對連帶沒收或追徵，對未受利得之共同正
    犯顯失公平。有關共同正犯犯罪所得之沒收或追徵，最高法
    院向採之共犯連帶說，業於104年8月11日之104年度第13次
    刑事庭會議決議不再援用，並改採沒收或追徵應就各人所分
    得者為之等見解。倘若共同正犯各成員內部間，對於不法利
    得分配明確時，自應依各人實際分配所得沒收；至共同正犯
    各成員對於不法利得享有共同處分權限時，則應負共同沒收
    之責。經查，被告於本院準備程序時供稱：其本案實際獲取
    之報酬約為5,000元至6,000元等情（見本院卷111年4月1日
    準備程序筆錄第2頁），既無證據可認其所言非真，爰以有
    利於被告之計算方式，估算認定被告此部分之犯罪所得應為
    5,000元，其此部分犯罪所得雖未扣案，然既未合法發還被
    害人，復查無刑法第38條之2第2項所定情形，仍應依刑法第
    38條之1第1項前段、第3項規定諭知沒收，且於全部或一部
    不能沒收或不宜執行沒收時，追徵其價額。
　㈡末按犯洗錢防制法第14條之罪，其所移轉、變更、掩飾、隱
    匿、收受、取得、持有、使用之財物或財產上利益，沒收之
    ；犯第15條之罪，其所收受、持有、使用之財物或財產上利
    益，亦同，洗錢防制法第18條第1項定有明文。惟因洗錢行
    為之標的是否限於行為人者始得宣告沒收，法無明文，是倘
    法條未規定「不問屬於犯罪行為人與否均沒收」時，自仍以
    屬於被告所有者為限，始應予沒收。經查，徐華憶提領如附
    表所示之告訴人受騙匯入如附表所示帳戶內之款項後，已全
    數交予被告，由被告放置在指定地點而上繳至本案詐欺集團
    ，足見上開款項並非屬被告所有，亦無證據證明被告就此等
    款項具有事實上之管領處分權限，參酌上開所述，自無從就
    如附表所示告訴人遭詐騙之款項，依洗錢防制法第18條第1
    項或刑法第38條之1第1項前段規定對被告宣告沒收，附此敘
    明。
據上論斷，應依刑事訴訟法第273條之1第1項、第299條第1項前
段、第310條之2、第454條第2項，洗錢防制法第2條第2款、第14
條第1項，刑法第11條前段、第28條、第339條之4第1項第2款、
第55條、第51條第5款、第38條之1第1項前段、第3項，刑法施行
法第1條之1第1項，判決如主文。
本案經檢察官詹于槿提起公訴，由檢察官李清友到庭執行職務。
中　　華　　民　　國　　111 　年　　4 　　月　　29　　日
                  刑事第九庭法  官  陳秀慧
以上正本證明與原本無異。
如不服本判決應於收受送達後20日內，向本院提出上訴書狀，並
應敘述具體理由。其未敘述上訴理由者，應於上訴期間屆滿後20
日內向本院補提理由書（均須按他造當事人之人數附繕本）「切
勿逕送上級法院」。若因疫情而遲誤不變期間，得向法院聲請回
復原狀。
                             書記官  陳建宏
中　　華　　民　　國　　111 　年　　4 　　月　　29　　日
附錄本案論罪科刑法條全文：
洗錢防制法第2條
本法所稱洗錢，指下列行為：
一、意圖掩飾或隱匿特定犯罪所得來源，或使他人逃避刑事追訴
    ，而移轉或變更特定犯罪所得。
二、掩飾或隱匿特定犯罪所得之本質、來源、去向、所在、所有
    權、處分權或其他權益者。
三、收受、持有或使用他人之特定犯罪所得。
洗錢防制法第14條
有第二條各款所列洗錢行為者，處7年以下有期徒刑，併科新臺
幣5百萬元以下罰金。
前項之未遂犯罰之。
前二項情形，不得科以超過其特定犯罪所定最重本刑之刑。
中華民國刑法第339條之4
犯第339條詐欺罪而有下列情形之一者，處1年以上7年以下有
期徒刑，得併科1百萬元以下罰金：
一、冒用政府機關或公務員名義犯之。
二、三人以上共同犯之。
三、以廣播電視、電子通訊、網際網路或其他媒體等傳播工具，
    對公眾散布而犯之。
前項之未遂犯罰之。
附表：
編號 告訴人 詐騙方式 匯款時間、金額（新臺幣） 匯入帳戶 徐華憶提款時間、地點與金額（新臺幣） 收水 主文及宣告刑 1 顏美惠  不詳詐欺集團成員假冒檢警，於110年5月14日10時許致電顏美惠，佯稱：健保卡遭盜用申請補助，且涉及金融案件，需將帳戶內存款移轉至其他帳戶云云，致顏美惠陷於錯誤而匯出款項。 110年5月19日10時許，匯款52萬8,677元 國泰世華商業銀行帳號000- 000000000000號帳戶  ⑴於110年5月19日14時25分許，在位於臺北市○○區○○路0段000號之國泰世華商業銀行忠誠分行，臨櫃提領40萬8,000元。 ⑵先後於110年5月19日15時54分許至15時許，在位於臺北市○○區○○○路00○0號之全家超商天成門市之自動櫃員機，各提領2萬元、共6筆。　 被告於110年5月19日15時7分許，在臺北市○○區○○○路00號前，向徐華憶收取52萬8,000元。 鄭景安犯三人以上共同詐欺取財罪，處有期徒刑壹年參月。    110年5月20日14時10分許，匯款18萬4,458元 中華郵政帳號000-00000000000000號帳戶 於110年5月20日15時20分許，在位於臺北市○○區○○路000巷00號之中華郵政士林芝山郵局，臨櫃提領18萬4,000元。 被告於110年5月20日15時42分許，在臺北市○○區○○○路000號前，向徐華憶收取 28萬4,000元。  2 張月雲  不詳詐欺集團成員假冒張月雲前同事「博文」，於110年5月20日11時3分許，以LINE向張月雲佯稱：須借款云云，致張月雲陷於錯誤而匯出款項。 110年5月20日15時8分許，匯款10萬元 中國信託商業銀行帳號000-000000000000號帳戶  於110年5月20日15時31分、34分許，在位於臺北市○○區○○路000巷0弄00號之統一超商德芝門市之自動櫃員機，各提領5萬元、共2筆。          鄭景安犯三人以上共同詐欺取財罪，處有期徒刑壹年貳月。 

【附件】
臺灣士林地方檢察署檢察官起訴書
                                     111年度偵字第2558號
　　被　　　告　鄭景安　男　26歲（民國00年00月00日生）
　　　　　　　　　　　　住桃園市○○區○○路00號
　　　　　　　　　　　　居臺中市○○區○○街00號2樓
　　　　　　　　　　　　國民身分證統一編號：Z000000000號
上列被告因詐欺等案件，已經偵查終結，認應提起公訴，茲將犯
罪事實及證據並所犯法條分敘如下：
　　　　犯罪事實
一、鄭景安於民國110年5月2日起，加入「加菲貓破壞王」、「
    陳經理」及其他真實姓名、年籍不詳之人所屬之詐欺集團，
    於詐欺集團內擔任收水之職，約定報酬為每次取款之2.5%，
    而與該詐欺集團成員共同意圖為自己不法之所有，基於三人
    以上共同詐欺取財及掩飾、隱匿特定犯罪所得之來源及去向
    之犯意聯絡，先由不詳詐欺集團成員向附表所示之人施以附
    表所示之詐術，致其等均陷於錯誤，而於附表所示時間匯款
    至不知情之徐華憶所申辦之國泰世華銀行帳戶（帳號：000-
    000000000000，下稱本案國泰世華銀行帳戶）、郵局帳戶（
    帳號：000-00000000000000，下稱本案郵局帳戶）、中國信
    託銀行帳戶（帳號：000-000000000000，下稱本案中國信託
    銀行帳戶），再由徐華憶依指示於附表所示之時間、地點，
    領取詐欺贓款，再依指示轉交予鄭景安，鄭景安得手款項後
    ，遂依「加菲貓破壞王」指示將款項放置在臺北市士林區某
    公園，以此方式掩飾、隱匿該等款項與犯罪之關聯性。嗣因附
    表所示被害人均發覺受騙，而報警處理後，始悉上情。
二、案經附表所示之人訴由臺北市政府警察局士林分局報告偵辦
    。
　　　　證據並所犯法條
一、證據清單及待證事實：
編號 證據名稱 待證事實 1 被告鄭景安於警詢及偵查中之自白 坦承全部犯罪事實。 2 證人徐華憶於警詢時之證述 證明其於附表「收水」之時地，依「陳經理」指示交付予被告之事實。 3 證人即附表所示之被害人於警詢時之證述 證明其等分別遭詐欺集團以附表所示之詐術詐騙後，於附表所示之時間，匯款如附表所示之金額至證人徐華憶所持有之上開帳戶之事實。 4 證人即附表所示之被害人提出之存摺影本、匯款明細詐欺集團聯繫紀錄 證明其等分別遭詐欺集團以附表所示之詐術詐騙後，於附表所示之時間，匯款如附表所示之金額至證人徐華憶所持有之上開帳戶之事實。 5 本案國泰世華銀行帳戶、本案郵局帳戶、本案中國信託銀行帳戶交易明細 證明被害人分別遭詐欺集團以附表所示之詐術詐騙後，於附表所示之時間，匯款如附表所示之金額至證人徐華憶所持有之上開帳戶後，隨即遭提領之事實。 6 監視器翻拍照片 證明證人徐華憶分別至附表所示「提款時間、地點、金額」提領後，再交水予被告之事實。 
二、核被告鄭景安所為，係犯刑法第339條之4第1項第2款之加重
    詐欺取財及洗錢防制法第14條第1項之洗錢等罪嫌。被告與
    「加菲貓破壞王」、「陳經理」及其他不詳詐騙集團成員間
    有犯意聯絡及行為分擔，請論以共同正犯。被告於附表所示
    之收水行為，係以一行為涉犯上開2罪名，為想像競合犯，請
    從重依刑法第339條之4第1項第2款之加重詐欺取財罪處斷。
    被告於附表所示時間對各被害人所犯加重詐欺取財罪嫌，行
    為互殊，犯意各別，請分論併罰。另被告因本案詐欺而獲取
    之犯罪所得20,300元【計算式：（52萬8,000元＋28萬4,000
    元）x0.025=20,300元】，請依刑法第38條之1第1項規定宣
    告沒收，如於全部或一部不能沒收或不宜執行沒收時，則請
    依刑法第38條之1第3項規定，追徵其價額。
三、依刑事訴訟法第251條第1項提起公訴。
　　此　致
臺灣士林地方法院
中　　華　　民　　國　 111　　年　　1 　　月　　21　　日
　　　　　　　　　　　　　檢　察　官  詹于槿
本件正本證明與原本無異
中　　華　　民　　國　 111　　年　　2 　　月　   9    日
　　　　　　　　　　      書　記　官  羅明柔
所犯法條：
中華民國刑法第339條之4
犯第 339 條詐欺罪而有下列情形之一者，處 1 年以上 7 年以
下有期徒刑，得併科 1 百萬元以下罰金：
一、冒用政府機關或公務員名義犯之。
二、三人以上共同犯之。
三、以廣播電視、電子通訊、網際網路或其他媒體等傳播工具，
    對公眾散布而犯之。
前項之未遂犯罰之。
洗錢防制法第14條　
有第二條各款所列洗錢行為者，處 7 年以下有期徒刑，併科新
臺幣 5 百萬元以下罰金。
前項之未遂犯罰之。
前二項情形，不得科以超過其特定犯罪所定最重本刑之刑。　
附表：
編號 被害人 （是否提告） 詐騙方式 匯款時間、金額（新臺幣） 匯款帳戶 提款時間、地點、金額 收水 1 顏美惠 （是） 不詳詐欺集團成員於11年5月14日上午10時許，致電告訴人顏美惠自稱為檢警，佯稱：健保卡遭盜用申請補助，且涉及金融案件，需將帳戶內存款移轉至其他帳戶等語。致告訴人顏美惠陷於錯誤，因而於右揭時間匯款至右揭帳戶。 110年5月19日上午10時，匯款52萬8,677元 本案國泰世華銀行帳戶 徐華憶於110年5月 19日下午2時15分至3時許，在全家超商天成門市（臺北市○○區○○○路00○0號），提領40萬8,000元1次、2萬元6次 被告於110年5月19日下午3時7分，在臺北市○○區○○○路00號前，向徐華憶收取52萬8,000元。    110年5月20日下午2時10分，匯款18萬4,458元 本案郵局帳戶 徐華憶於110年5月 20日下午3時20分許，在芝山郵局（臺北市○○區○○路000巷00號），提領18萬4,000元 被告於110年5月20日下午3時42分，在臺北市○○區○○○路 000號前，向徐華憶收取28萬 4,000元。 2 張月雲 （是） 不詳詐欺集團成員於11年5月20日上午11時3分許，以LINE向告訴人張月雲自稱為前同事「博文」，佯稱：須借款等語。致告訴人張月雲陷於錯誤，因而於右揭時間匯款至右揭帳戶。 110年5月20日下午3時8分，匯款10萬元 本案中國信託銀行帳戶 徐華憶於110年5月 20日下午3時31分許，在7-11德芝門市（臺北市○○區○○路000巷0弄00號），提領10萬元